【裁判字號】    98,消債更,1100
【裁判日期】    981225
【裁判案由】    聲請更生程序
【裁判全文】
臺灣高雄地方法院民事裁定          98年度消債更字第1100號
聲  請  人  甲○○
上列當事人因消費者債務清理事件聲請更生，本院裁定如下：
    主  文
聲請人即債務人甲○○自中華民國九十八年十二月二十五日下午
四時起開始更生程序。
命司法事務官進行本件更生程序。
    理    由
一、聲請意旨略以：聲請人即債務人因積欠聯邦商業銀行等債權
    人無擔保債務合計新台幣（以下同）60萬7611元，且曾與最
    大債權人聯邦銀行進行前置協商，但因銀行認定資產大於負
    債而不成立。然聲請人確有不能清償債務之情事，爰依法聲
    請裁定准予更生等語。
二、按債務人不能清償債務或有不能清償之虞，且無擔保或無優
    先權之債務總額未逾1200萬元者，於法院裁定開始清算程序
    或宣告破產前，得向法院聲請更生，消費者債務清理條例（
    以下稱本條例）第3 條、第42條第1 項分別定有明文。又依
    同條例第8 條規定，聲請更生或清算不合程式或不備其他要
    件者，法院應以裁定駁回之，但其情形可以補正者，法院應
    定期間先命補正。經查：
  (一)聲請人前依本條例規定與債權人聯邦銀行進行協商，經該銀
    行以聲請人資產大於負債為由而協商不成立等情，業有債權
    人清冊及前置協商不成立通知書各1 份（參見本院卷第22至
    23頁、第33頁）為憑，足認聲請人業依本條例第151 條第1
    項規定進行協商程序而不成立，遂符合聲請更生之法定程序
    要件，故本件所應審究者厥為聲請人是否有不能清償債務或
    不能清償之虞之情形。又聲請人雖主張其尚有積欠房屋貸款
    16 0萬元云云，然該筆房貸債務之借貸人乃為「解守法（即
    聲請人之祖父）」一節，業有卷附土地暨建物登記謄本可參
    ，並經合作金庫銀行函覆本院在卷，縱令解守法業已死亡，
    惟聲請人既未證明解守法第一順位繼承人是否均已依法拋棄
    繼承，即難遽認聲請人果有繼承該筆房屋貸款債務，合先敘
    明。
  (二)查聲請人雖未能提出事證以說明其每月所得數額為何，且觀
    乎卷附聲請人97年度綜合所得稅各類所得資料清單（參見本
    院卷第29頁）內容亦因未記載相關資料而無從認定，是聲請
    人確因個人工作性質特殊，以致無從具體調查其實際所得數
    額之情，應堪認定。本院審諸聲請人既自承其現時每月擺地
    攤收入約為2 萬元等語（參見本院卷第19頁），已高於我國
    一般最低工資標準，自堪信為真實，是本院乃認應以其每月
    收入2 萬元採為認定依據，合先敘明。
  (三)按本條例立法目的係為使不幸陷入經濟困境之人得以清理債
    務、重建生活，並在清理債務過程中能適度保有符合人性尊
    嚴之最低基本生活所需，而非維持債務人過去慣常之寬裕生
    活型態，否則債務人一方面既因原本生活模式以致負有龐大
    債務而無力清償，他方面若仍容許其繼續延續既有生活標準
    ，非僅有悖於本條例意旨，更係將債務人因個人浪費或財務
    管理失控之風險不當轉嫁予金融機構負擔，顯非公允。故為
    妥適調整債務人與債權人及其他利害關係人間之權利義務關
    係，保障債權人獲得公平受償，並謀求消費者經濟生活之重
    建復甦機會，法院針對債務人所主張各項生活費用支出，即
    非可逕以債務人所任意主張之基本生活費用數額而斷，而應
    改以酌採政府所定最低生活費用作為裁量標準，方屬允恰。
    準此，本院參諸聲請人住所位於高雄縣鳳山市，遂應以內政
    部所公告98年度台灣省低收入戶最低生活費用每人每月為98
    29元計算其生活必要費用，始為合理。
  (四)次查，聲請人之子李弦樺與其母解淑華名下均無任何積極財
    產之情事，有卷附該2 人財產資料可證（參見本院卷第68至
    75頁），故其主張應列計此部分扶養費用一節，應堪採認，
    至聲請人雖主張其每月需負擔子女扶養費用3000元及母親扶
    養費用約6000元云云，惟查：
    (1)按直系血親相互間、夫妻之一方與他方父母同居者、兄弟
      姐妹相互間、家長家屬相互間互負扶養之義務，此為民法
      第1114條第1 至4 款所明定。又負扶養義務人有數人，而
      其親等同一時，應各依其經濟能力分擔義務；受扶養權利
      者，以不能維持生活而無謀生能力者為限；前項無謀生能
      力之限制，於直系血親尊親屬不適用之。因負擔扶養義務
      而不能維持自己生活者，免除其義務，但受扶養權利者為
      直系血親尊親屬或配偶時，減輕其義務，同法第1115條第
      3 項、第11 17 條第1 項、第2 項及第1118條亦有明文。
      查聲請人既有同母異父之姊妹江柔（參見本院卷第89頁）
      可資分擔扶養母親之義務，復以上述最低生活標準計算，
      聲請人每月應負擔其母解淑華之扶養費用為4915元（9829
      元÷2 人＝4915元）。
    (2)又聲請人雖與前夫李正順離婚，然父母對子女所生扶養義
      務要不因離婚而消滅，故聲請人既未提出相關事證以證明
      前配偶果有不能履行扶養義務之事實，本院仍認應由其與
      前配偶依法就其子李弦樺各自負擔2 分之1 扶養費用為當
      。是依此計算聲請人每月原應負擔其子李振綱之扶養費用
      為4915元（9829元÷2 ＝4915元），惟因聲請人就此部分
      既僅主張每月3000元即為已足，遂應以聲請人所主張數額
      即3000元為據。
  (五)此外，聲請人名下現時雖有不動產即高雄縣鳳山市○○段72
    2 地號土地（應有部分萬分之67）暨其上高雄市○○市○○
    路73之3 號3 樓建物各1 筆，然依該等不動產現值約為63萬
    3748元之情，有財政部高雄市國稅局財產歸屬資料清單（參
    見本院卷第28頁）可證。又卷附土地暨建物謄本所示，該不
    動產現時乃分別為合作金庫設定第一順位抵押權（債務人為
    聲請人之祖父解守法），及為兆豐銀行設定第二順位、數額
    33萬元之最高限額抵押權（債務人為聲請人前夫李正順），
    又上述債務各經合作金庫回函尚餘本金141 萬4056元及兆豐
    銀行函覆尚餘本金110 萬1931元（均不包括利息）。再依兆
    豐銀行函附放款合約觀之，可知聲請人除以前開不動產為李
    正順上述債務設定最高限額抵押權外，尚有為是項債務擔任
    連帶保證人。從而聲請人所有前開不動產客觀上即難謂已堪
    全額清償其上所負優先受償之擔保債務，遂不得徒以聲請人
    名下仍有不動產之情，即遽謂其資產大過債務數額而足以清
    償全部債務。
  (六)承前所述，聲請人每月收入於扣除個人基本生活及扶養費用
    後尚餘2256元（2 萬元－9829元－4915元－3000元＝22 56
    元）。再佐以我國銀行實務一般交易常情，無擔保債務所適
    用之利率均較有擔保債務高出甚多，故試以年利率12% 計算
    ，則聲請人每月尚須負擔6076元（60萬7611元×12% ÷12月
    ＝60 76 元），足見其客觀上非僅無力清償現有債務每月所
    衍生之利息，更因無力清償本金以致原有債務數額勢將隨諸
    加計利息而日趨龐大，綜此堪認聲請人確有不能清償既有債
    務之虞。
三、末按，法院開始更生程序之裁定，應載明其年、月、日、時
    ，並即時發生效力；又法院裁定開始更生或清算程序後，得
    命司法事務官進行更生或清算程序，必要時得選任律師、會
    計師或其他適當之自然人或法人一人為監督人或管理人，本
    條例第16條第1 項及第45條第1 項定有明文。承前所述，茲
    依聲請人現時資力既有不能清償附表所示各該債務之虞，此
    外亦查無本條例第46條各款所定駁回更生聲請之消極事由，
    是聲請人向本院聲請更生，即屬有據，當予准許，並應依上
    開規定命司法事務官進行本件更生程式。
四、依消費者債務清理條例第11條第1 項、第45條第1 項、第16
    條第1 項，裁定如主文。
中    華    民    國    98    年    12    月    25    日
                  民事第六庭  法  官  陳明呈
以上正本係照原本作成。
本裁定不得抗告。
本裁定於民國98年12月25日下午4 時起開始更生，並即時發生效
力。
中    華    民    國    98    年    12    月    25    日
                              書記官  劉音利

司法院資訊處製作；財團法人民間司法改革基金會備份。
